ACORDAO-COMPLETO-2556723

ACÓRDÃO 1988/2023 ATA 6/2023 - PRIMEIRA CÂMARA

VISTOS, relatados e discutidos estes autos de tomada de contas especial instaurada pelo Fundo Nacional de Saúde (FNS) , em desfavor de Hospital Geral de Oftalmologia Ltda. (anteriormente Instituto de Oftalmologia de Mossoró) , Francisco Tiano Vasconcelos e Francisco Vanderlândio Carolino, em razão de não comprovação da regular aplicação dos recursos repassados pela União, por meio do FNS, no período de 1º/1/2008 a 31/12/2011.
ACORDAM os ministros do Tribunal de Contas da União, reunidos em sessão da 1ª Câmara, ante as razões expostas pelo relator, em:
9.1. com fundamento nos arts. 8º e 11 da Resolução TCU 344/2022, reconhecer a prescrição das pretensões punitiva e ressarcitória e arquivar o processo;
9.2. encaminhar cópia desta deliberação aos responsáveis e ao Fundo Nacional de Saúde (FNS) ; 
9.3. informar aos interessados que o inteiro teor da presente deliberação estará disponível para consulta no dia seguinte à sua oficialização, no endereço www.tcu.gov.br/acordaos; 
9.4. encerrar o processo e arquivar os autos.

Tomada de contas especial instaurada em razão da não comprovação da regular aplicação dos recursos repassados para atendimento a procedimento de média e alta complexidade ambulatorial e hospitalar.

Primeira Câmara

Fundo Nacional de Saúde - MS.

3. Interessados/Responsáveis:
3.1. Responsáveis: Francisco Tiano Vasconcelos (XXX.548.643-XX); Francisco Vanderlândio Carolino (XXX.289.083-XX); Hospital Geral de Oftalmologia Ltda. (01.012.201/0001-71).

13.1. Ministros presentes: Walton Alencar Rodrigues (Presidente) e Jhonatan de Jesus.
13.2. Ministros-Substitutos convocados: Augusto Sherman Cavalcanti e Marcos Bemquerer Costa.
13.3. Ministro-Substituto presente: Weder de Oliveira (Relator).

WEDER DE OLIVEIRA

Reproduzo, com ajustes de forma, a instrução da então Secretaria de Controle Externo de Tomada de Contas Especial (SecexTCE) , inserta à peça 94 dos presentes autos:
"INTRODUÇÃO
1.	Cuidam os autos de tomada de contas especial instaurada por Fundo Nacional de Saúde - MS, em desfavor de Hospital Geral de Oftalmologia Ltda. (outrora Instituto de Oftalmologia de Mossoró, CNPJ: 01.012.201/0001-71) , Francisco Tiano Vasconcelos (CPF: XXX.548.643-XX) , e Francisco Vanderlândio Carolino (CPF: XXX.289.083-XX) , em razão de não comprovação da regular aplicação dos recursos repassados pela União por meio do Fundo Nacional de Saúde/MS.
HISTÓRICO
2.	Em 13/3/2020, com fundamento na IN/TCU 71/2012, alterada pela IN/TCU 76/2016, e DN/TCU 155/2016, o dirigente da instituição Fundo Nacional de Saúde - MS autorizou a instauração da tomada de contas especial (peça 50) . O processo foi registrado no sistema e-TCE com o número 950/2020.
3.	Os recursos repassados pelo Fundo Nacional de Saúde - MS ao Hospital Geral de Oftalmologia Ltda., no período de 1º/1/2008 a 31/12/2011, na modalidade fundo a fundo, foram auditados pelo Departamento Nacional de Auditoria do SUS (Denasus) conforme consignado nos relatórios (peças 2, 3 e 4) 
4.	O fundamento para a instauração da Tomada de Contas Especial, conforme consignado na matriz de responsabilização elaborada pelo tomador de contas, foi a constatação da seguinte irregularidade: 
Não comprovação da boa e regular aplicação dos recursos repassados pela União, em face da não apresentação de documentos comprobatórios das despesas realizadas com recursos financeiros repassados, na modalidade fundo a fundo, pelo Fundo Nacional de Saúde ao Fundo de Saúde de HOSPITAL GERAL DE OFTALMOLOGIA LTDA, evidenciado nas constatações do Relatório de Auditoria do Denasus nº 11732.
5.	Os responsáveis arrolados na fase interna foram devidamente comunicados e, diante da ausência de justificativas suficientes para elidir a irregularidade e da não devolução dos recursos, instaurou-se a tomada de contas especial.
6.	No relatório do Tomador de Contas 73/2020 (peça 53) , o tomador de contas concluiu que o prejuízo importaria no valor original de R$ 94.403,93 (com crédito a considerar de 19.125,44, cf. peca 53, p. 1) , imputando-se a responsabilidade ao Hospital Geral de Oftalmologia Ltda. e a Francisco Tiano Vasconcelos, Sócio Administrador, no período de 9/8/2003 até o momento, e Francisco Vanderlândio Carolino, Sócio Administrador, no período de 11/1/1996 até o momento, na condição de contratados.
7.	Em 17/9/2020, a Controladoria-Geral da União emitiu o relatório de auditoria 950/2020 (peça 56) , em concordância com o relatório do tomador de contas. O certificado de auditoria 950/2020 e o parecer do dirigente do órgão de controle interno concluíram pela irregularidade das presentes contas (peças 57 e 58) .
8.	Em 14/10/2020, o ministro responsável pela área atestou haver tomado conhecimento das conclusões contidas no relatório e certificado de auditoria, bem como do parecer conclusivo do dirigente do órgão de controle interno, manifestando-se pela irregularidade das contas, e determinou o encaminhamento do processo ao Tribunal de Contas da União (peça 59) .
9.	Na instrução inicial (peça 63) , analisando-se os documentos nos autos, concluiu-se pela necessidade de realização de citação para a seguinte irregularidade: 
9.1.	Irregularidade 1: cobrança indevida de ações e serviços públicos de saúde pagos com recursos do Fundo de Ações Estratégicas e Compensação (FAEC) para o enfrentamento do glaucoma.
9.1.1. Evidências da irregularidade: documentos técnicos presentes nas peças 1, 2, 3, 4, 5, 6, 7, 8, 9, 10, 11, 12, 13, 14, 15, 16, 17, 35, 36, 37, 38, 39, 40, 41, 47 e 48.
9.1.2. Normas infringidas: Constituição da República Federativa do Brasil, arts. 37, caput, sobre a observância ao princípio da legalidade, e 70, parágrafo único, sobre o dever de prestar contas; Decreto-Lei nº 200/1967, art. 93, sobre a necessidade de justificar o bom e regular emprego de recursos público por quem os utiliza; Decreto 3.964, de 10/10/2001, art. 2º, inciso VII, segundo o qual constituem recursos do FNS os decorrentes de ressarcimento de recursos realizados por pessoas físicas e jurídicas originários da prestação de contas, do acompanhamento ou das ações de auditorias previstas no § 4º do art. 33 da Lei no 8.080, de 1990; Tabela Unificada SIGTAP (Sistema de Gerenciamento da Tabela de Procedimentos, Medicamentos e OPM do SUS) ; Portaria MS/SAS n.º 288 de 19/5/2008, então vigente Anexo IV (Protocolo Clínico e Diretrizes Terapêuticas de Atenção ao Portador de Glaucoma) , item 3, alíneas 'a', 'b' e 'c', sobre os critérios de inclusão de pacientes no protocolo de tratamento; itens 7 a 7.1.4, sobre a posologia dos fármacos sob a forma de colírio, especialmente a quantidade a ser utilizada por dose; item 7.3, que aponta para a reavaliação do glaucoma a cada quatro meses (03/ano) .
9.2.	Débitos relacionados aos responsáveis Francisco Tiano Vasconcelos (CPF: XXX.548.643-XX) , Francisco Vanderlândio Carolino (CPF: XXX.289.083-XX) e Hospital Geral de Oftalmologia Ltda (CNPJ: 01.012.201/0001-71) :
	Data de ocorrência
	Valor histórico (R$) 
	Identificador

	9/7/2010
	476,28
	D

	2/8/2010
	793,80
	D

	27/8/2010
	3.333,96
	D

	27/8/2010
	2.687,79
	D

	20/10/2010
	3.810,24
	D

	12/11/2010
	4.921,56
	D

	23/12/2010
	55,98
	D

	23/12/2010
	9.128,70
	D

	11/2/2011
	7.938,00
	D

	11/2/2011
	1.666,98
	D

	11/2/2011
	18,66
	D

	29/3/2011
	15.637,86
	D

	29/3/2011
	783,72
	D

	9/6/2011
	158,76
	D

	1/8/2011
	158,76
	D

	11/10/2011
	952,56
	D

	14/10/2011
	2.619,54
	D

	29/1/2010
	210,66
	D

	24/2/2010
	1.193,74
	D

	24/3/2010
	807,53
	D

	6/4/2010
	737,36
	D

	12/5/2010
	9.093,49
	D

	25/6/2010
	8.917,94
	D

	25/6/2010
	1.685,28
	D

	9/7/2010
	1.474,62
	D

	2/8/2010
	2.001,27
	D

	27/8/2010
	2.457,70
	D

	20/10/2010
	1.544,84
	D

	12/11/2010
	1.544,84
	D

	23/12/2010
	947,97
	D

	11/2/2011
	1.790,61
	D

	11/2/2011
	631,98
	D

	29/3/2011
	200,55
	D

	7/6/2011
	1.579,95
	D

	7/6/2011
	421,32
	D

	9/6/2011
	772,42
	D

	1/8/2011
	175,55
	D

	11/10/2011
	70,22
	D

	14/10/2011
	140,44
	D

	12/5/2010
	13,37
	D

	25/6/2010
	106,96
	D

	25/6/2010
	40,11
	D

	9/7/2010
	26,74
	D

	2/8/2010
	240,66
	D

	27/8/2010
	26,74
	D

	23/12/2010
	66,85
	D

	11/2/2011
	93,30
	D

	29/3/2011
	245,77
	D

	19/12/2012
	19.125,44
	C

9.2.1. Cofre credor: Fundo Nacional de Saúde/MS.
9.2.2. Responsável: Francisco Vanderlândio Carolino (CPF: XXX.289.083-XX) .
9.2.2.1. Conduta: cobrar indevidamente ações/serviços públicos de saúde pagos com recursos do Fundo de Ações Estratégicas e Compensação (FAEC) para o enfrentamento do glaucoma.
9.2.2.2. Nexo de causalidade: o recebimento de pagamentos com recursos da saúde sem a devida regularidade do serviço ou em quantidade superior ao que foi efetivamente parametrizado resultou em dano ao erário.
9.2.2.3. Culpabilidade: É dever do administrado, perante a Administração, proceder com boa-fé e não agir de modo temerário; não há, nos autos, excludentes de ilicitude, de culpabilidade e de punibilidade ou que permitam concluir pela ocorrência de boa-fé do responsável, sendo razoável afirmar, por outro lado, que era exigível do responsável conduta diversa daquela que adotou, consideradas as circunstâncias que o cercavam, pois deveria exigido pagamento somente por procedimentos regularmente efetivados. 
9.2.3. Responsável: Hospital Geral de Oftalmologia Ltda (CNPJ: 01.012.201/0001-71) .
9.2.3.1. Conduta: cobrar indevidamente ações/serviços públicos de saúde pagos com recursos do Fundo de Ações Estratégicas e Compensação (FAEC) para o enfrentamento do glaucoma.
9.2.3.2. Nexo de causalidade: o recebimento de pagamentos com recursos da saúde sem a devida regularidade do serviço ou em quantidade superior ao que foi efetivamente parametrizado resultou em dano ao erário.
9.2.3.3. Culpabilidade: Não se aplica. 
9.2.4. Responsável: Francisco Tiano Vasconcelos (CPF: XXX.548.643-XX) .
9.2.4.1. Conduta: cobrar indevidamente ações/serviços públicos de saúde pagos com recursos do Fundo de Ações Estratégicas e Compensação (FAEC) para o enfrentamento do glaucoma.
9.2.4.2. Nexo de causalidade: o recebimento de pagamentos com recursos da saúde sem a devida regularidade do serviço ou em quantidade superior ao que foi efetivamente parametrizado resultou em dano ao erário.
9.2.4.3. Culpabilidade: É dever do administrado, perante a Administração, proceder com boa-fé e não agir de modo temerário; não há, nos autos, excludentes de ilicitude, de culpabilidade e de punibilidade ou que permitam concluir pela ocorrência de boa-fé do responsável, sendo razoável afirmar, por outro lado, que era exigível do responsável conduta diversa daquela que adotou, consideradas as circunstâncias que o cercavam, pois deveria exigido pagamento somente por procedimentos regularmente efetivados. 
10.	Encaminhamento: citação.
11.	Em cumprimento ao pronunciamento da unidade (peça 65) , foi efetuada citação dos responsáveis, nos moldes adiante:
a)	 Francisco Tiano Vasconcelos - promovida a citação do responsável, conforme delineado adiante:
	Comunicação: Ofício 49349/2021 - Seproc (peça 74) 
Data da Expedição: 3/9/2021
Data da Ciência: não houve (Número inexistente) (peças 86 e 87) 
Observação: Ofício enviado para o endereço do responsável, conforme pesquisa na base de dados no sistema da Receita Federal, custodiada pelo TCU (peça 66) .

	Comunicação: Ofício 49350/2021 - Seproc (peça 73) 
Data da Expedição: 3/9/2021
Data da Ciência: não houve (Número inexistente) (peça 77) 
Observação: Ofício enviado para o endereço do responsável, conforme pesquisa na base de dados no sistema do TSE, custodiada pelo TCU (peça 66) .

	Comunicação: Ofício 49351/2021 - Seproc (peça 72) 
Data da Expedição: 3/9/2021
Data da Ciência: não houve (Não procurado) (peça 84) 
Observação: Ofício enviado para o endereço do responsável, conforme pesquisa na base de dados no sistema do Renach, custodiada pelo TCU (peça 66) .

	Comunicação: Ofício 69110/2021 - Seproc (peça 89) 
Data da Expedição: 12/1/2022
Data da Ciência: não houve (Não procurado) (peça 90) 
Observação: Ofício enviado para o endereço do responsável, conforme pesquisa na base de dados no sistema do Renach, custodiada pelo TCU (peças 66 e 88) .

	Comunicação: Edital 0278/2022 - Seproc (peça 91) 
Data da Publicação: 24/2/2022 (peça 92) 
Fim do prazo para a defesa: 11/3/2022

b)	 Francisco Vanderlândio Carolino - promovida a citação do responsável, conforme delineado adiante:
	Comunicação: Ofício 49352/2021 - Seproc (peça 71) 
Data da Expedição: 3/9/2021
Data da Ciência: 10/9/2021 (peça 76) 
Nome Recebedor: Reginaldo Lopes
Observação: Ofício enviado para o endereço do responsável, conforme pesquisa na base de dados no sistema da Receita Federal, custodiada pelo TCU (peça 67) .
Fim do prazo para a defesa: 25/9/2021

	Comunicação: Ofício 49353/2021 - Seproc (peça 70) 
Data da Expedição: 3/9/2021
Data da Ciência: 10/9/2021 (peça 85) 
Nome Recebedor: Glaydstone Batista
Observação: Ofício enviado para o endereço do responsável, conforme pesquisa na base de dados no sistema do Renach, custodiada pelo TCU (peça 67) .
Fim do prazo para a defesa: 25/9/2021

c)	 Hospital Geral de Oftalmologia Ltda - promovida a citação do responsável, conforme delineado adiante:
Comunicação: Ofício 49354/2021 - Seproc (peça 69) 
Data da Expedição: 3/9/2021
Data da Ciência: 9/9/2021 (peça 75) 
Nome Recebedor: Raquel Rayara de F. Costa
Observação: Ofício enviado para o endereço do responsável, conforme pesquisa na base de dados no sistema da Receita Federal, custodiada pelo TCU (peça 68) .
13.	Transcorrido o prazo regimental, os responsáveis Francisco Tiano Vasconcelos e Francisco Vanderlândio Carolino permaneceram silentes, devendo ser considerados reveis, nos termos do art. 12, § 3º, da Lei 8.443/1992, e o responsável Hospital Geral de Oftalmologia Ltda apresentou intempestivamente, em 2/10/2021, sua defesa, que será analisada na seção Exame Técnico, em respeito aos princípios do formalismo moderado e da verdade material.
ANÁLISE DOS PRESSUPOSTOS DE PROCEDIBILIDADE DA IN/TCU 71/2012
Avaliação de Viabilidade do Exercício do Contraditório e Ampla Defesa
14.	Verifica-se que não houve o transcurso de mais de dez anos desde o fato gerador sem que tenha havido a notificação dos responsáveis pela autoridade administrativa federal competente (art. 6º, inciso II, c/c art. 19 da IN/TCU 71/2012, modificada pela IN/TCU 76/2016) , uma vez que o fato gerador da irregularidade sancionada ocorreu em 14/10/2011, e os responsáveis foram notificados sobre a irregularidade pela autoridade administrativa competente conforme segue:
14.1. Hospital Geral de Oftalmologia Ltda. (Instituto de Oftalmologia de Mossoró, CNPJ: 01.012.201/0001-71) , encaminhamento do Relatório Preliminar por meio do Ofício 7 SEAUD/DENASUS/MS/RN, de 9/1/2012 (peça 20) , recebido em 12/1/2012 (peça 28) ; encaminhamento do Relatório Final de Auditoria por meio do Ofícios 55 e 56, SEAUD/DENASUS/MS/RN, ambos de 5/3/2012 (peças 21 e 22) e 303/2019 COAUD/CGAUD/DENAUS/MS, de 26/10/2019 (peça 25) , entrega em 6/3/2012 (peças 29 e 30) ; defesa administrativa de 4/11/2019, peça 35.
14.2. Francisco Tiano Vasconcelos, notificação de TCE, Ofício Sistema 13314/MS/SE/FNS, de 29/10/2012 (peça 26) , entrega em 19/11/2012 (peça 33) ; notificação de TCE, Ofício Sistema 172/MS/SE/FNS, de 11/1/2013 (peça 24) , entrega em 23/1/2013 (peça 32) .
14.1. Francisco Vanderlândio Carolino, notificação de TCE, Ofício Sistema 13315/MS/SE/FNS, de 29/10/2012 (peça 27) , entrega em 19/11/2012 (peça 34) ; notificação de TCE, Ofício Sistema 171/MS/SE/FNS, de 11/1/2013 (peça 23) , entrega em 23/1/2013 (peça 31) .
Valor de Constituição da TCE 	
15.	Verifica-se, ainda, que o valor atualizado do débito apurado (sem juros) em 1º/1/2017 é de R$ 116.570,06, portanto superior ao limite mínimo de R$ 100.000,00, na forma estabelecida conforme os arts. 6º, inciso I, e 19 da IN/TCU 71/2012, modificada pela IN/TCU 76/2016. 
OUTROS PROCESSOS/DÉBITOS NOS SISTEMAS DO TCU COM OS MESMOS RESPONSÁVEIS
16.	Informa-se que foram encontrados processos no Tribunal com os mesmos responsáveis:
Quadro 1
	Responsável
	Processo

	Francisco Vanderlândio Carolino
	Processo 000.065/2022-6 
Processo 002.596/2014-8 

17.	Informa-se que foram encontrados débitos imputáveis aos responsáveis em outras TCEs registradas no sistema e-TCE:
Quadro 2
	Responsável
	TCE

	Francisco Tiano Vasconcelos
	128/2022 (R$ 1.673.223,27) - Aguardando ajustes do instaurador

	Francisco Vanderlândio Carolino
	128/2022 (R$ 1.673.223,27) - Aguardando ajustes do instaurador

17.1. Apesar de ter sido verificada a existência de outro processo em desfavor de Francisco Vanderlândio Carolino em tramitação nesta Casa (cf. Quadro 1 acima) , considera-se não ser conveniente o apensamento do presente processo a ele, tendo em vista que tal apensamento não atenderia a expectativa de racionalização administrativa, pois o processo identificado não alcança todos os responsáveis solidários do presente processo. Assim sendo, eventual apensamento só redundaria em um incremento de complexidade no desdobramento desses processos, com ampliação do rol de responsáveis solidários em relações diferentes de solidariedade por débitos diferentes.
18.	A tomada de contas especial está, assim, devidamente constituída e em condição de ser instruída.
EXAME TÉCNICO
Da validade das notificações:
19.	Preliminarmente, cumpre tecer breves considerações sobre a forma como são realizadas as comunicações processuais no TCU. A esse respeito, destacam-se o art. 179, do Regimento Interno do TCU (Resolução 155, de 4/12/2002) e o art. 4º, inciso III, § 1º, da Resolução TCU 170, de 30 de junho de 2004, in verbis:
Art. 179. A citação, a audiência ou a notificação, bem como a comunicação de diligência, far se-ão:
I - mediante ciência da parte, efetivada por servidor designado, por meio eletrônico, fac-símile, telegrama ou qualquer outra forma, desde que fique confirmada inequivocamente a entrega da comunicação ao destinatário;
II - mediante carta registrada, com aviso de recebimento que comprove a entrega no endereço do destinatário;
III - por edital publicado no Diário Oficial da União, quando o seu destinatário não for localizado
 (...) 
Art. 3º As comunicações serão dirigidas ao responsável, ou ao interessado, ou ao dirigente de órgão ou entidade, ou ao representante legal ou ao procurador constituído nos autos, com poderes expressos no mandato para esse fim, por meio de:
I - correio eletrônico, fac-símile ou telegrama;
II - servidor designado;
III - carta registrada, com aviso de recebimento;
IV - edital publicado no Diário Oficial da União, quando o seu destinatário não for localizado, nas hipóteses em que seja necessário o exercício de defesa.
Art. 4º. Consideram-se entregues as comunicações:
I - efetivadas conforme disposto nos incisos I e II do artigo anterior, mediante confirmação da ciência do destinatário;
II - realizadas na forma prevista no inciso III do artigo anterior, com o retorno do aviso de recebimento, entregue comprovadamente no endereço do destinatário;
III - na data de publicação do edital no Diário Oficial da União, quando realizadas na forma prevista no inciso IV do artigo anterior.
§ 1º O endereço do destinatário deverá ser previamente confirmado mediante consulta aos sistemas disponíveis ao Tribunal ou a outros meios de informação, a qual deverá ser juntada ao respectivo processo.
 (...) 
20.	Bem se vê, portanto, que a validade da citação via postal não depende de que o aviso de recebimento seja assinado pelo próprio destinatário da comunicação, o que dispensa, no caso em tela, a entrega do AR em 'mãos próprias'. A exigência da norma é no sentido de o Tribunal verificar se a correspondência foi entregue no endereço correto, residindo aqui a necessidade de certeza inequívoca. 
21.	Não é outra a orientação da jurisprudência do TCU, conforme se verifica dos julgados a seguir transcritos:
São válidas as comunicações processuais entregues, mediante carta registrada, no endereço correto do responsável, não havendo necessidade de que o recebimento seja feito por ele próprio (Acórdão 3648/2013-TCU-Segunda Câmara, Relator José Jorge) ;
É prescindível a entrega pessoal das comunicações pelo TCU, razão pela qual não há necessidade de que o aviso de recebimento seja assinado pelo próprio destinatário. Entregando se a correspondência no endereço correto do destinatário, presume-se o recebimento da citação. (Acórdão 1019/2008-TCU-Plenário, Relator Benjamin Zymler) ;
As comunicações do TCU, inclusive as citações, deverão ser realizadas mediante Aviso de Recebimento - AR, via Empresa Brasileira de Correios e Telégrafos, bastando para sua validade que se demonstre que a correspondência foi entregue no endereço correto. (Acórdão 1526/2007-TCU-Plenário, Relator Aroldo Cedraz) .
22.	A validade do critério de comunicação processual do TCU foi referendada pelo Supremo Tribunal Federal, nos termos do julgamento do MS-AgR 25.816/DF, por meio do qual se afirmou a desnecessidade da ciência pessoal do interessado, entendendo-se suficiente a comprovação da entrega do 'AR' no endereço do destinatário:
Ementa: agravo regimental. Mandado de segurança. Desnecessidade de intimação pessoal das decisões do tribunal de contas da união. art. 179 do regimento interno do TCU. Intimação do ato impugnado por carta registrada, iniciado o prazo do art. 18 da lei nº 1.533/51 da data constante do aviso de recebimento. Decadência reconhecida. Agravo improvido.
O envio de carta registrada com aviso de recebimento está expressamente enumerado entre os meios de comunicação de que dispõe o Tribunal de Contas da União para proceder às suas intimações.
O inciso II do art. 179 do Regimento Interno do TCU é claro ao exigir apenas a comprovação da entrega no endereço do destinatário, bastando o aviso de recebimento simples. 
Da revelia dos responsáveis Francisco Tiano Vasconcelos e Francisco Vanderlândio Carolino
23.	No caso vertente, a citação de dois dos responsáveis (Francisco Tiano Vasconcelos e Francisco Vanderlândio Carolino) se deu em endereços provenientes de pesquisas de endereços realizadas pelo TCU (vide parágrafos acima) , porquanto, devido ao insucesso de realizar a citação em endereços constantes na base de dados da Receita custodiada pelo TCU em relação ao responsável Francisco Tiano Vasconcelos (peça 66) , buscou-se a notificação em endereços dele provenientes das bases de dados públicas custodiadas pelo TCU (TSE e Renach - peças 67, 68 e 88) e das bases de dados do próprio TCU. A entrega dos ofícios citatórios nesses endereços não ficou comprovada, razão pela qual promoveu-se a notificação por edital publicado no Diário Oficial da União (peça 91) .
24.	Ressalte-se que, antes de promover a citação por edital, para assegurar a ampla defesa, buscaram-se outros meios possíveis para localizar e citar os responsáveis, nos limites da razoabilidade, fazendo juntar aos autos informação comprobatória dos diferentes meios experimentados que restaram frustrados, tal como se demonstrou no item anterior da presente instrução (Acórdão 4851/2017-TCU-Primeira Câmara, Relator Augusto Sherman) .
25.	Nos processos do TCU, a revelia não leva à presunção de que seriam verdadeiras todas as imputações levantadas contra os responsáveis, diferentemente do que ocorre no processo civil, em que a revelia do réu opera a presunção da verdade dos fatos narrados pelo autor (Acórdão 1009/2018-TCU-Plenário, Relator Bruno Dantas; 2369/2013-TCU-Plenário, Relator Benjamin Zymler e 2449/2013-TCU-Plenário, Relator Benjamin Zymler) . Dessa forma, a avaliação da responsabilidade do agente não pode prescindir da prova existente no processo ou para ele carreada. 
26.	Ao não apresentar sua defesa, os responsáveis em questão deixaram de produzir prova da regular aplicação dos recursos sob sua responsabilidade, em afronta às normas que impõem aos gestores públicos a obrigação legal de, sempre que demandados pelos órgãos de controle, apresentar os documentos que demonstrem a correta utilização das verbas públicas, a exemplo do contido no art. 93 do Decreto-Lei 200/1967: 'Quem quer que utilize dinheiros públicos terá de justificar seu bom e regular emprego na conformidade das leis, regulamentos e normas emanadas das autoridades administrativas competentes.' 
27.	Mesmo as alegações de defesa não sendo apresentadas, considerando o princípio da verdade real que rege esta Corte, procurou-se buscar, em manifestações dos responsáveis na fase interna desta Tomada de Contas Especial, se havia algum argumento que pudesse ser aproveitado a seu favor. 
28.	Os argumentos apresentados na fase interna (peças 36, 37 e 38) não elidem as irregularidades apontadas.
29.	Em se tratando de processo em que a parte interessada não se manifestou acerca das irregularidades imputadas, não há elementos para que se possa efetivamente aferir e reconhecer a ocorrência de boa-fé na conduta dos responsáveis, podendo este Tribunal, desde logo, proferir o julgamento de mérito pela irregularidade das contas, conforme os termos dos §§ 2º e 6º do art. 202 do Regimento Interno do TCU. (Acórdão 2064/2011-TCU-Primeira Câmara (Relator Ubiratan Aguiar) , 6.182/2011-TCU-1ª Câmara (Relator Weber de Oliveira) , 4.072/2010-TCU-1ª Câmara (Relator Valmir Campelo) , 1.189/2009-TCU-1ª Câmara (Relator Marcos Bemquerer) , 731/2008-TCU-Plenário (Relator Aroldo Cedraz) .
30.	Dessa forma, os responsáveis Francisco Tiano Vasconcelos e Francisco Vanderlândio Carolino devem ser considerados revéis, nos termos do art. 12, § 3º, da Lei 8.443/1992, devendo as contas serem julgadas irregulares, condenando-os solidariamente ao débito apurado e aplicando-lhes a multa prevista no art. 57 da Lei 8.443/1992.
Da defesa do responsável Hospital Geral de Oftalmologia Ltda.
31.	O responsável Hospital Geral de Oftalmologia Ltda apresentou defesa, que passa a ser analisada em seguida.
32.	O defendente em apreço foi citado devido a cobrança indevida de ações e serviços públicos de saúde pagos com recursos do Fundo de Ações Estratégicas e Compensação (FAEC) para o enfrentamento do glaucoma, nos exercícios de 2009, 2010 e 2011.
33.	Argumentos (peças 80, 81, 82 e 83) :
33.1. O defendente alega que atendeu o pedido de ressarcimento ao realizar a devolução do montante de R$ 18.125,44, em 19/12/2012, considerando, com esse recolhimento, que sua dívida estava paga, razão pela qual solicita o reconhecimento do pagamento da devolução solicitada e o arquivamento do processo ou a compensação do valor pago (peça 80) .
33.2. Juntou, em complementação a suas alegações, termo de procuração (peça 81) , petição feita ao ministério público tratando do mesmo assunto explicitado nas alegações (peça 82) e comprovante do recolhimento alegado (peça 83) .
34.	Análise dos argumentos: 
34.1. Os argumentos da defendente de que sua dívida está quitada com o recolhimento que realizou não condiz com os elementos coligidos nos autos, a considerar a análise feita na instrução de citação à peça 63, itens 16.1.1.2 a 16.1.1.5, onde se evidencia o reconhecimento do recolhimento feito como crédito, incluído na composição do débito indicado no item 16.1.4.
34.2.	Pelo exposto, rejeitam-se as alegações defesa apresentada.
35.	Da análise procedida acima, verifica-se que os argumentos de defesa não foram suficientes para elidir a irregularidade pela qual está sendo responsabilizado, de forma que devem ser rejeitados.
36.	Não há elementos para que se possa efetivamente aferir e reconhecer a ocorrência de boa-fé na conduta de Hospital Geral de Oftalmologia Ltda, podendo este Tribunal, desde logo, proferir o julgamento de mérito pela irregularidade das contas, conforme os termos dos §§ 2º e 6º do art. 202 do Regimento Interno do TCU, condenando-se o responsável ao débito apurado e aplicando-lhe a multa prevista no art. 57, da Lei 8.443/1992.
Dos demais requerimentos do responsável Hospital Geral de Oftalmologia Ltda
37.	Além dos argumentos apresentados em suas alegações de defesa, ele requer ainda o seguinte:
37.1. A defendente argumenta que não deveria haver impedimento para contratação, pela Administração pública, de empresa inscrita no Cadin, pedindo que seja dada continuidade a qualquer contrato seu com o ente estatal, independentemente de haver dívida entre ela a outra parte (peça 80, p. 3 5) .
Análise
38.	Quanto aos requerimentos reproduzidos anteriormente, ante os fatos apurados no exame técnico, não há razões ou fundamentos para seu acatamento tendo em vista que se trata de questionamento em tese, sem evidências a serem observadas e com elementos estranhos à tomada de contas em evidência, motivo pelo qual não será objeto de considerações adicionais no presente processo.
Prescrição da Pretensão Punitiva
39.	Vale ressaltar que a pretensão punitiva do TCU, conforme Acórdão 1441/2016-TCU-Plenário, Relator Benjamin Zymler, que uniformizou a jurisprudência acerca dessa questão, subordina-se ao prazo geral de prescrição indicado no art. 205 do Código Civil, que é de dez anos, contado da data de ocorrência da irregularidade sancionada, nos termos do art. 189 do Código Civil, sendo este prazo interrompido pelo ato que ordenar a citação, a audiência ou a oitiva dos responsáveis.
40.	No caso em exame, não ocorreu a prescrição, uma vez que a irregularidade sancionada ocorreu em 14/10/2011, e o ato de ordenação da citação ocorreu em 26/8/2021.
CONCLUSÃO
41.	Em face da análise promovida na seção 'Exame Técnico', verifica-se que os responsáveis Francisco Tiano Vasconcelos e Francisco Vanderlândio Carolino não lograram comprovar a boa e regular aplicação dos recursos, instados a se manifestar, optaram pelo silêncio, configurando a revelia, nos termos do § 3º, do art. 12, da Lei 8.443/1992. Além disso, propõe-se rejeitar as alegações de defesa de Hospital Geral de Oftalmologia Ltda, uma vez que não foram suficientes para sanar as irregularidades a ele atribuídas e nem afastar o débito apurado. Ademais, inexistem nos autos elementos que demonstrem a boa-fé dos responsáveis ou a ocorrência de outras excludentes de culpabilidade.
42.	Verifica-se também que não houve a prescrição da pretensão punitiva, conforme análise já realizada.
43.	Tendo em vista que não constam dos autos elementos que permitam reconhecer a boa-fé dos responsáveis, sugere-se que as suas contas sejam julgadas irregulares, nos termos do art. 202, § 6º, do Regimento Interno do TCU, com a imputação do débito atualizado monetariamente e acrescido de juros de mora, nos termos do art. 202, § 1º do Regimento Interno do TCU, descontado o valor eventualmente recolhido, com a aplicação da multa prevista no art. 57 da Lei 8.443/1992.
44.	Por fim, como não houve elementos que pudessem modificar o entendimento acerca das irregularidades em apuração, mantém-se a matriz de responsabilização presente na peça 62.
PROPOSTA DE ENCAMINHAMENTO
45.	Diante do exposto, submetemos os autos à consideração superior, propondo, ao Tribunal:
a)	considerar revéis os responsáveis Francisco Tiano Vasconcelos (CPF: 356.548.643 00) e Francisco Vanderlândio Carolino (CPF: XXX.289.083-XX) , para todos os efeitos, dando-se prosseguimento ao processo, com fulcro no art. 12, § 3º, da Lei 8.443/1992;
b)	rejeitar as alegações de defesa apresentadas pelo responsável Hospital Geral de Oftalmologia Ltda. (CNPJ: 01.012.201/0001-71) ;
c)	julgar irregulares, nos termos dos arts. 1º, inciso I, 16, inciso III, alíneas 'b' e 'c', da Lei 8.443/1992, c/c os arts. 19 e 23, inciso III, da mesma Lei, as contas dos responsáveis Francisco Tiano Vasconcelos (CPF: XXX.548.643-XX) , Francisco Vanderlândio Carolino (CPF: XXX.289.083-XX) e Hospital Geral de Oftalmologia Ltda. (CNPJ: 01.012.201/0001-71) , condenando-os solidariamente ao pagamento das importâncias a seguir especificadas, atualizadas monetariamente e acrescidas dos juros de mora, calculadas a partir das datas discriminadas até a data da efetiva quitação do débito, fixando-lhes o prazo de quinze dias, para que comprovem, perante o Tribunal, o recolhimento das referidas quantias aos cofres do Fundo Nacional de Saúde - MS, nos termos do art. 23, inciso III, alínea 'a', da citada lei, c/c o art. 214, inciso III, alínea 'a', do Regimento Interno do TCU.
	Débitos relacionados ao responsável Francisco Tiano Vasconcelos (CPF: 356.548.643 00) , em solidariedade com Francisco Vanderlândio Carolino (CPF: XXX.289.083-XX) e com o Hospital Geral de Oftalmologia Ltda (CNPJ: 01.012.201/0001-71) :
	Data de ocorrência
	Valor histórico (R$) 
	Tipo da parcela

	9/7/2010
	476,28
	Débito

	2/8/2010
	793,80
	Débito

	27/8/2010
	3.333,96
	Débito

	27/8/2010
	2.687,79
	Débito

	20/10/2010
	3.810,24
	Débito

	12/11/2010
	4.921,56
	Débito

	23/12/2010
	55,98
	Débito

	23/12/2010
	9.128,70
	Débito

	11/2/2011
	7.938,00
	Débito

	11/2/2011
	1.666,98
	Débito

	11/2/2011
	18,66
	Débito

	29/3/2011
	15.637,86
	Débito

	29/3/2011
	783,72
	Débito

	9/6/2011
	158,76
	Débito

	1/8/2011
	158,76
	Débito

	11/10/2011
	952,56
	Débito

	14/10/2011
	2.619,54
	Débito

	29/1/2010
	210,66
	Débito

	24/2/2010
	1.193,74
	Débito

	24/3/2010
	807,53
	Débito

	6/4/2010
	737,36
	Débito

	12/5/2010
	9.093,49
	Débito

	25/6/2010
	8.917,94
	Débito

	25/6/2010
	1.685,28
	Débito

	9/7/2010
	1.474,62
	Débito

	2/8/2010
	2.001,27
	Débito

	27/8/2010
	2.457,70
	Débito

	20/10/2010
	1.544,84
	Débito

	12/11/2010
	1.544,84
	Débito

	23/12/2010
	947,97
	Débito

	11/2/2011
	1.790,61
	Débito

	11/2/2011
	631,98
	Débito

	29/3/2011
	200,55
	Débito

	7/6/2011
	1.579,95
	Débito

	7/6/2011
	421,32
	Débito

	9/6/2011
	772,42
	Débito

	1/8/2011
	175,55
	Débito

	11/10/2011
	70,22
	Débito

	14/10/2011
	140,44
	Débito

	12/5/2010
	13,37
	Débito

	25/6/2010
	106,96
	Débito

	25/6/2010
	40,11
	Débito

	9/7/2010
	26,74
	Débito

	2/8/2010
	240,66
	Débito

	27/8/2010
	26,74
	Débito

	23/12/2010
	66,85
	Débito

	11/2/2011
	93,30
	Débito

	29/3/2011
	245,77
	Débito

	19/12/2012
	19.125,44
	Crédito

d)	aplicar individualmente aos responsáveis Francisco Tiano Vasconcelos (CPF: XXX.548.643-XX) , Francisco Vanderlândio Carolino (CPF: XXX.289.083-XX) e Hospital Geral de Oftalmologia Ltda. (CNPJ: 01.012.201/0001-71) , a multa prevista no art. 57, da Lei 8.443/1992, c/c o art. 267, do Regimento Interno do TCU, fixando-lhes o prazo de quinze dias, a contar da notificação, para que comprovem, perante o Tribunal (art. 214, III, alínea 'a', do Regimento Interno do TCU) , o recolhimento da dívida aos cofres do Tesouro Nacional, atualizada monetariamente desde a data do acórdão que vier a ser proferido por este Tribunal até a data do efetivo recolhimento, se paga após o vencimento, na forma da legislação em vigor;
e)	autorizar, desde logo, a cobrança judicial das dívidas, caso não atendidas as notificações, na forma do disposto no art. 28, inciso II, da Lei 8.443/1992;
f)	autorizar também, desde logo, se requerido, com fundamento no art. 26, da Lei 8.443, de 1992, c/c o art. 217, §1º, do Regimento Interno do TCU, o parcelamento das dívidas em até 36 parcelas, incidindo, sobre cada parcela, corrigida monetariamente, os correspondentes acréscimos legais, fixando-lhes o prazo de quinze dias, a contar do recebimento da notificação, para comprovarem, perante o Tribunal, o recolhimento da primeira parcela, e de trinta dias, a contar da parcela anterior, para comprovarem o recolhimento das demais parcelas, devendo incidir, sobre cada valor mensal, atualizado monetariamente, os juros de mora devidos, no caso do débito, na forma prevista na legislação em vigor, alertando os responsáveis de que a falta de comprovação do recolhimento de qualquer parcela importará o vencimento antecipado do saldo devedor, nos termos do § 2º do art. 217 do Regimento Interno deste Tribunal;
g)	enviar cópia do Acórdão a ser prolatado à Procuradoria da República no Estado do Rio Grande do Norte, nos termos do § 3º do art. 16 da Lei 8.443/1992, c/c o § 7º do art. 209 do Regimento Interno do TCU, para adoção das medidas cabíveis;
h)	enviar cópia do Acórdão que vier a ser proferido ao Fundo Nacional de Saúde - MS e aos responsáveis, para ciência;
i)	informar à Procuradoria da República no Estado do Rio Grande do Norte, ao Fundo Nacional de Saúde/MS e aos responsáveis que a presente deliberação, acompanhada do Relatório e do Voto que a fundamenta, está disponível para a consulta no endereço www.tcu.gov.br/acordaos, além de esclarecer que, caso requerido, o TCU poderá fornecer, sem custos, as correspondentes cópias, de forma impressa; e
j)	informar à Procuradoria da República no Estado do Rio Grande do Norte que, nos termos do parágrafo único do art. 62 da Resolução TCU 259/2014, os procuradores e membros do Ministério Público credenciados nesta Corte podem acessar os presentes autos de forma eletrônica e automática, ressalvados apenas os casos de eventuais peças classificadas como sigilosas, as quais requerem solicitação formal".
O Ministério Público junto a este Tribunal (MP/TCU) , representado pelo procurador Júlio Marcelo de Oliveira, manifestou-se de acordo com a proposta da unidade instrutiva (peça 97) .
	É o relatório.

Bemvenuto José Veloso Soares Júnior (OAB/RN 15.393), Sarah do Rego Marinho Magalhães (OAB/RN 7.740) e outros, representando Hospital Geral de Oftalmologia Ltda.

Procurador Júlio Marcelo de Oliveira.

TOMADA DE CONTAS ESPECIAL. FUNDO NACIONAL DE SAÚDE. RECURSOS DO SUS. NÃO COMPROVAÇÃO DA REGULAR APLICAÇÃO DOS RECURSOS PÚBLICOS. IMPUGNAÇÃO DE DESPESAS. CITAÇÃO. ALEGAÇÕES DE DEFESA. OCORRÊNCIA DA PRESCRIÇÃO RESSARCITÓRIA E PUNITIVA. ARQUIVAMENTO. COMUNICAÇÕES.

TOMADA DE CONTAS ESPECIAL (TCE)

Unidade de Auditoria Especializada em Tomada de Contas Especial (AudTCE).

Em exame, tomada de contas especial instaurada pelo Fundo Nacional de Saúde (FNS) , em desfavor do Hospital Geral de Oftalmologia Ltda. (anteriormente Instituto de Oftalmologia de Mossoró) , de Francisco Tiano Vasconcelos e de Francisco Vanderlândio Carolino, em razão de não comprovação da regular aplicação dos recursos repassados pela União, por meio do FNS, no período de 1º/1/2008 a 31/12/2011.
O fundamento para a instauração da tomada de contas especial, conforme consignado na matriz de responsabilização elaborada pelo tomador de contas, foi a constatação da seguinte irregularidade: 
"Não comprovação da boa e regular aplicação dos recursos repassados pela União, em face da não apresentação de documentos comprobatórios das despesas realizadas com recursos financeiros repassados, na modalidade fundo a fundo, pelo Fundo Nacional de Saúde ao Fundo de Saúde de HOSPITAL GERAL DE OFTALMOLOGIA LTDA, evidenciado nas constatações do Relatório de Auditoria do Denasus nº 11732".
No relatório do tomador de contas 73/2020[footnoteRef:2], concluiu-se que o prejuízo importaria no valor original de R$ 94.403,93[footnoteRef:3], imputando-se a responsabilidade ao Hospital Geral de Oftalmologia Ltda., a Francisco Tiano Vasconcelos, sócio administrador desde 9/8/2003, e a Francisco Vanderlândio Carolino, sócio administrador desde 11/1/1996. [2:  Peça 53.]  [3:  Com crédito a considerar de R$ 19.125,44, cf. peça 53, p. 1.] 
No âmbito desta Corte de Contas, os responsáveis foram citados pelo débito apurado pelo tomador de contas. Devidamente notificados, apenas o Hospital Geral de Oftalmologia Ltda. apresentou defesa.
Em instrução final[footnoteRef:4], a então Secretaria de Controle Externo de Tomada de Contas Especial (SecexTCE) propôs considerar revéis os responsáveis Francisco Tiano Vasconcelos e Francisco Vanderlândio Carolino, rejeitar as alegações de defesa apresentadas pelo Hospital Geral de Oftalmologia Ltda., e julgar as contas dos responsáveis irregulares, com imputação do débito calculado e aplicação da multa prevista no art. 57 da Lei 8.443/1992. [4:  Peças 94-96.] 
O Ministério Público junto a este Tribunal (MP/TCU) manifestou-se de acordo com a proposta da unidade instrutiva[footnoteRef:5]. [5:  Peça 97.] 
II
Cabe, neste momento, analisar a ocorrência da prescrição, nos termos da Resolução TCU 344/2022, aprovada na sessão plenária extraordinária de 11/10/2022. 
Para as situações análogas às discutidas nestes autos, o prazo prescricional é contado da data de conhecimento da irregularidade, constatada pelo controle interno ou pelo próprio órgão (art. 4º, IV, da referida resolução) . No caso concreto, as irregularidades foram verificadas no relatório do Denasus 11732, de 2/3/2012[footnoteRef:6]. [6:  Vide parecer financeiro 23/2015 (peça 2, p. 315) .] 
A partir desse termo inicial, conforme documentação constante dos autos, verificam-se os seguintes fatos interruptivos na fase interna desta TCE:
	Fato
	Data
	Peça (s) 

	Ofício 13314/MS/SE/FNS - comunicação de instauração da TCE e novo prazo para recolhimento
	29/10/2012
	Peças 26 e 33

	Ofício 13315/MS/SE/FNS - comunicação de instauração da TCE e novo prazo para recolhimento
	29/10/2012
	Peças 27 e 34

	Relatório complementar de auditoria do Denasus
	28/9/2016
	Peça 4

	Parecer 7/2018
	20/8/2018
	Peça 18

	Relatório do tomador de contas
	20/3/2020
	Peça 53

Observa-se que entre os ofícios de notificação para recolhimento do débito e o relatório complementar de auditoria do Denasus transcorreram quase quatro anos.
Não há informações, nos autos, nem indicação, de que tenha sido adotado, nesse interregno de tempo, qualquer ato interruptivo da prescrição trienal (intercorrente) , conforme disposto no §§1º e 2º do art. 8º da Resolução TCU 344/2022.
Diante disso, verifica-se a ocorrência da prescrição intercorrente, de modo que, nos termos do art. 11 da referida resolução, o processo deve ser arquivado.
Diante do exposto, manifesto-me pela aprovação do acórdão que ora submeto à apreciação deste colegiado.
TCU, Sala das Sessões, em 21 de março de 2023.
Weder de Oliveira 
Relator